【裁判字號】    89,判,2394
【裁判日期】    890627
【裁判案由】    新型專利異議
【裁判全文】
行  政  法  院  判  決                          八十九年度判字第二三九四號
    原      告  甲○○    住台北市○○區○○街一六四號
                乙○○    住台北市內湖區○○○○街二三巷三號
    訴訟代理人  丙○○    住台北市○○○路○段八一號六樓
    被      告  經濟部智慧財產局
右當事人間因新型專利異議事件，原告不服行政院中華民國八十八年四月三十日台八
八訴字第一六九八一號再訴願決定，提起行政訴訟。本院判決如左︰
    主  文
原告之訴駁回。
    事  實
緣原告甲○○前於民國八十四年九月二十七日以其「無線電話語音撥號裝置」係由中
央處理單元、數位訊號處理單元、唯讀記憶體、隨機存取記體、免持聽筒迴路、麥克
風放大電路、聲頻放大電路、電源供應器及行動電話界面電路所組成；其主要是能將
使用者語音信號轉變成數位資料儲存在記憶體內，當成控制行動電話之指令；當要撥
接電話時，使用者只要講出先儲存的單字，本裝置就會自記憶體中尋找，經比對後取
出相同的資料，用以控制撥號動作，使駕駛人不至於因撥接行動電話疏於路況，而發
生行車危險。向被告機關申請第00000000號新型專利，嗣經審定准予專利，
旋由原告甲○○申准將本案申請權讓與由原告二人共有。公告期間，關係人楊慶華以
本案申請前已見於刊物及公開使用，係運用申請前既有之技術、知識，為熟習該項技
術者所能輕易完成且未具增進功效，有違專利法第九十七條、第九十八條第一項第一
款及第二項之規定云云，檢具西元一九九五年六月號及七月號新電子科技雜誌（以下
稱引證一、二）、標示有西元一九九二年著作權並在美國印製之DIGITAL VOICE CA-L
LER 使用手冊（以下稱引證三）於八十六年四月二十九日對之提起異議。案經被告機
關審查，以八十七年四月八日台專（判）○四○二○字第一一二九二號專利異議審定
書為「異議成立，應不予專利」之處分。原告不服，一再訴願，遞遭決定駁回，遂提
起本件行政訴訟。茲摘兩造訴辯意旨於次：
原告起訴意旨略謂：一、本件獲准專利之「無線電話語音撥號裝置」新型專利案（以
下簡稱本案），其主要構造特徵：「係由中央處理單元、數位訊號處理單元、唯讀記
憶體、隨機存取記體、免持聽筒迴路、麥克風放大電路、聲頻放大電路、電源供應器
及行動電話界面電路所組成；其主要是能將使用者語音信號轉變成數位資料儲存在記
憶體內，當成控制行動電話之指令；當要撥接電話時，使用者只要講出先儲存的單字
，本裝置就會自記憶體中尋找，經比對後取出相同的資料，用以控制撥號動作，使駕
駛人不至於因撥接行動電話疏於路況，而發生行車危險。」二、引證一、二僅為一「
語音辨識技術」之學術資料，缺乏實務證明是否能達成本案之功能。本案係經由多次
的實驗而取得學術效果，並將該實施例完整地揭示在專利申請書中，並詳述其結構組
成特徵，自非引證一、二所能涵蓋其範圍。至於引證三所載述者係為一操作手冊，不
具有結構性之述，更不可據為本案異議成立之有效證據。三、引證一係揭示一語音
辨識IC D6106，惟單憑一顆語音辨識IC並無法達成本案所欲訴求之事實。因無論該語
音辨識IC之技術如何先進，功能如何強大，皆僅屬於該語音辨識IC之單獨特徵，而與
本案之專利請求無關。且能達成語音辨識技術的IC在坊間所見甚多，並非該D6106 所
能獨佔，即使以該D6106 為語音辨識之核心，然若不經由其他裝置之配合，仍無法達
成本案之目的。是以該引證一雖揭示有一語音辨識IC之產品，並不與本案有所牴觸。
再者本案雖包含有一「數位訊號處理器」，並不能證明該處理器即是語音辨識IC D61
06，且兩者在說明中所述及之語音辨識方式亦不盡相同。四、引證二所揭示為一具有
語音撥號電話功能之方塊圖，然藉由該方塊圖所闡釋者，僅為一「語音撥號電話」之
工作流程，任何想要完成語音撥號功能之電話結構，皆必須接受其中部分之流程動作
。另就引證二之方塊圖４所示，雖揭示有一語音撥號電話之方塊圖，然據該圖難以證
明其係應用在本案之「無線電話語音撥號裝置」上。蓋因兩者在結構上確有實質之不
同，本案提供一語音撥號裝置之界面，其應用裝置在車上，並藉由插置行動電話來進
行語音撥號之功能；而方塊圖４係直接裝置在電話上，以提供語音撥號之功能，並無
法直接使用在移動工具上，故兩者差異性甚大，更不可能交互替換，即本案在空間形
態上確屬創新，而符合新型專利之申請要件。再者，被告機關在述及引證二的組成元
件時，無論是微處理單元、語音辨識、唯讀記憶體．．．等，該引證二之本文皆未提
及有關其功能性之任何述，被告機關竟自行對上述組成提出結構上之解釋，顯有失
審查機關之公正性。引證二所提到的行動電話界面電路（DAA） ，是一項錯誤之假設
。蓋因一般所稱之DAA(Data access arrangement)係為一種資料出入排列，在結構上
並無具體之存在，資料出入排列之結構種類甚鉅，並不能直指其為行動電話界面。況
不同之資料出入排列結構在裝置時各有其特徵存在，亦可能有裝置時之困難所在，實
不能以此模糊之稱呼來涵蓋系爭案之範圍。引證二藉由該項DAA 之特徵，並不能達成
本案所要求之功能。五、引證三所示者為一摩托羅拉公司所出品的數位語音撥號器操
作手冊，然操作手冊所能揭示者係一動作，並無法闡述其結構特徵，故與新型專利所
要求者並不相同。且語音撥號技術本即為一習用技術，並非本案所獨創申請者。被告
機關僅稱引證三之公開日期較本案為先，卻不去查明該引證三之內容，而直接以「目
的相同」為由核駁本案，有違專利法審議之宗旨，亦無法律依據。六、語音辨識技術
雖有一段研究歷史，惟應用在本案之「無線電話語音撥號裝置」上實為首創，被告機
關以不具說服力之引證為由核駁本案，實有未洽。請撤銷原處分及一再訴願決定，以
維護原告合法權益。
被告答辯意旨略謂：引證一、二已揭露語音撥號可應用在無線電話機、CI2 及大哥大
等相關性產品，則語音辨識技術應用在本案上即非首創。由引證一、二之說明及圖４
之一種語音撥號電話方塊圖，揭露有本案之主要創作目的構成，在帶式行動電話可
用語音操控做撥號動作，根據使用者的語音指令去找出行動電話相對應的記憶撥號並
執行等功能。雖引證二圖４未揭露具免持聽筒迴路，但於語音撥號電話一節中述及電
話機基本功能包括免持聽筒對講，故本案所具免持聽筒之構成及功能乃屬習知者，本
案不具進步性。另證據三亦揭露一種利用語音撥號具免持聽筒之技術手段功能，與本
案創作目的相同。至原告所提之DAA 電路，在引證二中雖沒有指明是行動電話界面電
路，然由引證二的圖４中可得知，DAA 的功能確是與行動電話界面相同（由圖４Line
in line out 兩條線即可說明DAA 方塊與電話相連接）。故本案主要構成、功能既已
為引證一、二、三揭露，即可知本案並不具進步性，原處分並未違法，請駁回原告之
訴。
    理  由
一、按凡對於物品之形狀、構造或裝置之創作或改良，且可供產業上利用之新型，固
    得依專利法第九十七條及第九十八條第一項規定申請取得新型專利。惟新型如係
    運用申請前既有之技術或知識，而為熟習該項技術者所能輕易完成且未能增進功
    效時，雖無同法第九十八條第一項所列情事，仍不得申請取得新型專利，同法第
    九十八條第二項復定有明文。本件原告甲○○前以其「無線電話語音撥號裝置」
    向被告機關申請第00000000號新型專利，嗣經審定准予專利，旋由原告
    甲○○申准將本案申請權讓與由原告二人共有。公告期間，關係人楊慶華以本案
    申請前已見於刊物及公開使用，係運用申請前既有之技術、知識，為熟習該項技
    術者所能輕易完成且未具增進功效，有違專利法第九十七條、第九十八條第一項
    第一款及第二項之規定云云，檢具引證一、二、三對之提起異議。案經被告機關
    審查，以引證一、二刊載之語音辨識的技術運用（上、下）一文，揭示就美國DS
    P Communication 公司所開發之語音辨識IC D6106應用於電話之語音撥號，說明
    語音辨識之方便性及實用性。D6106 係一單晶片以DSP 運算法為基礎，透過八位
    元並列介面與外部微處理器溝通之語音辨識IC；主要採用Speaker-depedent,Lan
    guage-independent 之架構，於吵雜之汽車環境中仍可達百分之九十七辨識率，
    使用者可運用簡易之十一個精簡指令開發一個會聽話之產品，具有非連續語音、
    特定語音、無語言限制、噪音環境高辨識率、系統反應快速、可支援多使用者、
    精簡指令、體積小、耗電低、具語言輔助引導及確認、自動驗證訓練狀況、具輸
    入音量及訊噪量測分析暨簡易系統介面等基本功能。語音撥號電話機之基本功能
    包括免持聽筒對講、十六位元 LCD顯示器及三十二組語音記憶撥號，可省去查閱
    電話簿或記憶電話號碼之麻煩；語音撥號可應用於一般電話、辦公室或家用交換
    機、無線電話機、長距離電話機及CT2、 大哥大等相關性產品。其圖４揭示語音
    撥號電話硬體架構，包括微處單元、語音辨識、唯讀記憶體．．．等。引證一、
    二揭露本案主要創作目的之構成，可於攜帶式行動電話使用語音操控做撥號動作
    ，根據使用者語音指令尋找相對應之記憶並執行撥號等功能，其圖４雖未揭露免
    持聽筒迴路，惟於語音撥號電話一節述及電話機之基本功能包括免持聽筒對講。
    引證三內容揭示一種利用語音撥號具免持聽筒使用語音操控撥號之主要構成及功
    能已見於引證資料，不具進步性，仍依專利法第九十八條第二項為「異議成立，
    應不予專利」之處分。原告不服，主張：引證一、二僅為一「語音辨識技術」之
    學術資料，缺乏實務證明是否能達成木案之功能。本案係經由多次的實驗而取得
    學術效果，並將該實施例完整地揭示在專利申請書中，並詳述其結構組成特徵，
    自非引證一、二所能涵蓋其範圍。至於引證三所載述者係為一操作手冊，不具有
    結構性之述，更不可據為本案異議成立之有效證據。且引證一係揭示一語音辨
    識IC D6106，惟單憑一顆語音辨識IC並無法達成本案所欲訴求之事實。因無論該
    語音辨識IC之技術如何先進，功能如何強大，皆僅屬於該語音辨識IC之單獨特徵
    ，而與本案之專利請求無關。且能達成語音辨識技術的IC在坊間所見甚多，並非
    該D6106所能獨佔，即使以該D6106為語音辨識之核心，然若不經由其他裝置之配
    合，仍無法達成本案之目的。是以該引證一雖揭示有一語音辨識IC之產品，並不
    與本案有所抵觸。再者本案雖包含有一「數位訊號處理器」，並不能證明該處理
    器即是語音辨識IC D6106，且兩者在說明中所述及之語音辨識方式不盡相同。而
    引證二所揭示為一具有語音撥號電話功能之方塊圖，然藉由該方塊圖所闡釋者，
    僅為一「語音撥號電話」之工作流程，任何想要完成語音撥號功能之電話結構，
    皆必須接受其中部分之流程動作。另就引證二之方塊圖４所示，雖揭示有一語音
    撥號電話之方塊圖，然據該圖難以證明其係應用在本案之「無線電話語音撥號裝
    置」上，蓋因兩者在結構上確有實質之不同本案提供一語音撥號裝置之界面，其
    應用裝置在車上，並藉由插置行動電話來進行語音撥號之功能；而方塊圖４係直
    接裝置在電話上，以提供語音撥號之功能，並無法直接使用在移動工具上，故兩
    者差異性甚大，更不可能交互替換，即本案在空間形態上確屬創新，而符合新型
    專利之申請要件。再者，被告機關在述及引證二的組成元件時，無論是微處理單
    元、語音辨識、唯讀記憶體．．．等，該引證二之本文皆未提及有關其功能性之
    任何敘述，被告機關竟自行對上述組成提出結構上之解釋，顯有失審查機關之公
    正性。引證二所提到的行動電話界面電路（DAA ），是一項錯誤之假設，蓋因一
    般所稱之DAA 係為一種資料出入排列．在結構上並無具體之存在，資料出入排列
    之結構種類甚鉅，並不能直指其為行動電話界面。況不同之資料出入排列結構在
    裝置時各有其特徵存在，亦可能有裝置時之困難所在，實不能以此模糊之稱呼來
    涵蓋系爭案之範圍。引證二藉由該項DAA 之特徵，並不能達成本案所要求之功能
    。又引證三所示者為一摩托羅拉公司所出品的數位語音撥號器操作手冊，然操作
    手冊所能揭示者係一動作，並無法闡述其結構特徵，故與新型專利所要求者並不
    相同。且語音撥號技術本即為一習用技術，並非本案所獨創申請者。被告機關僅
    稱引證三之公開日期較本案為先，卻不去查明該引證三之內容，而直接以「目的
    相同」為由核駁本案，有違專利法審議之宗旨，亦無法律依據云云。
二、經查，引證一、二已揭露語音撥號可應用在無線電話機、CT2 及大哥大等相關性
    產品，則語音辨識技術應用在本案上即非首創；由引證一、二之說明及圖４之一
    種語音撥號電話方塊圖，揭露有本案之主要創作目的構成，在攜帶式行動電話可
    用語音操控做撥號動作，根據使用者的語音指令去找出行動電話相對應的記憶撥
    號並執行等功能；雖引證二圖４未揭露具免持聽筒迴路，但於語音撥號電話一節
    中述及電話機基本功能包括免持聽筒對講，故本案所具免持聽筒之構成及功能乃
    屬習知者，本案不具進步性；另引證三亦揭露一種利用語音撥號具免持聽筒之技
    術手段功能，與本案創作目的相同。至原告所提之DAA 電路，在引證二中雖沒有
    指明是行動電話界面電路，然由引證二的圖４中可得知， DAA的功能確是與行動
    電話界面相同，故本案主要構成、功能既已為引證一、二、三揭露，即可知本案
    並不具進步性等情，業經被告答辯及一再訴願決定指明，並有相關資料附原處分
    卷可供比對參酌。且本件經經濟部受理原告訴願後，檢具訴願理由書、答辯書、
    申請卷、異議卷囑請財團法人工業技術研究院電子工業研究所審查結果亦表示相
    同意見無訛，有審查意見書附原訴願卷足憑，被告所辯，應屬可採。是被告以引
    證案之公告日期較本案申請日期為早，引證案復已揭示本案之技術內容，且本案
    未能增進功效，不具進步性為由，為本案異議成立，應不予專利之審定，徵諸首
    開規定，洵屬有據。從而，原告前揭主張，要無足取，原處分為異議成立之審定
    及一再訴願決定遞予維持，俱無違誤之可言。原告起訴意旨，難謂有理，應予駁
    回。
據上論結，本件原告之訴為無理由，爰依行政訴訟法第二十六條後段，判決如主文。
中    華    民    國     八十九      年      六      月     二十七      日
                    行 政 法 院 第 一 庭
                                審 判 長 評  事      黃  綠  星
                                         評  事      藍  獻  林
                                         評  事      黃  璽  君
                                         評  事      廖  宏  明
                                         評  事      鄭  忠  仁
右  正  本  證  明  與  原  本  無  異
                                         法院書記官  路  南  玲
中    華    民    國     八十九      年      七      月       一        日


司法院資訊處製作；財團法人民間司法改革基金會備份。
